臺灣臺中地方法院民事判決　八十九年度訴字第三九六二號
　　原　　　告　　丙○○
　　被　　　告　　己○○
　　　　　　　　　戊○○
　　訴訟代理人　　乙○○
　　　　　　　　　辛○○
　　被　　　告　　丁○○
　　複　代理人　　甲○○
　　　　　　　　　庚○○
右當事人間請求拆屋還地事件，本院判決如左：
    主　　文
原告之訴駁回。
訴訟費用由原告負擔。
    事　　實
甲、原告方面：
  壹、聲明：
    一、被告己○○應將坐落台中縣烏日鄉○里段第七五八地號土地（下稱系爭土地
        ）上如附圖(一)所示編號Ｂ面積六一平方公尺、編號Ａ面積一九三平方公尺之
        建物拆除，將上開土地返還原告。
    二、被告戊○○應將系爭土地上如附圖(一)所示編號Ｅ面積二三平方公尺、編號Ｃ
        面積一七二平方公尺之建物拆除，將上開土地返還原告。
    三、被告丁○○應將系爭土地上如附圖(一)所示編號Ｄ面積二○一平方公尺之建物
        拆除，將上開土地返還原告。
  貳、陳述：
    一、被告己○○向原告承租系爭土地上如附圖(二)所示編號８、９及其上建物，該
        建物門牌號碼為台中縣烏日鄉○里村○○路五號。
    二、被告戊○○向原告承租系爭土地上如附圖(二)所示編號２、１０、１１及其上
        建物，該建物門牌號碼亦為台中縣烏日鄉○里村○○路五號。
    三、被告丁○○向原告承租系爭土地上如附圖(二)所示編號１５及其上建物，該建
        物門牌號碼亦為台中縣烏日鄉○里村○○路五號。此被告丁○○所承租部分
        ，原為訴外人林丁丑所承租，幾年前訴外人林丁丑經原告同意將系爭租賃物
        轉給被告丁○○，其後便由被告丁○○使用系爭租賃物並繳納租金。
    四、原告於民國八十九年六月間發現被告竟各擅自將向原告承租之上開建物拆除
        ，然後各在上開土地興建違建，被告所持理由乃其各向原告承租之上開建物
        因九二一大地震而損壞，其損壞程度已達不堪使用之程度，故將之拆除重建
        。惟依最高法院八十五年度台上字第二一○八號判例意旨，未明定租賃期限
        之房屋，其租賃期限至房屋不堪使用時即消滅，故被告各向原告承租之上開
        建物既均已不堪使用，則兩造間之租賃契約應即消滅。又兩造雖未約定租賃
        物之使用方法，但依租賃物房屋的性質推定租賃物之使用方法應為居住，惟
        被告竟不遵照此租賃物之使用方法，而在未通知原告之情形下自行將所承租
        房屋全部拆除，並隨意興建房屋，經地政事務所測量結果被告新建房屋各如
        附圖(一)所示，均與原來承租如附圖(二)所示之房屋位置、面積大小不同。是被
        告之行為應有違土地法第一百條第五款（原告誤載為第五項）及民法第四百
        三十八條規定，原告自得依法終止兩造之租約，並請求被告拆屋還地。
  參、對被告所為抗辯之陳述：
    一、被告戊○○於九十年十月二日答辯狀所附相片的第三張，顯見半毀舊屋是土
        角造，和原告之房屋稅單，即台中縣烏日鄉○里村○○路五號房屋的稅籍登
        錄之建材相同，此稅籍現還存續，可見該房屋係原告之亡父林阿華所有。
    二、被告以先前兩造調整租金的案件來推斷兩造租賃的標的係土地，與事實不符
        。因依民法第四百四十二條規定，不定期租約的調整租金，當然只能用土地
        的升值做為請求調整租金的理由，因為建物是不會升值的。
    三、原告於四十六年一月二十八日取得系爭土地所有權之後，從未同意被告可自
        行修建房屋，故被告所言「經原告同意所建之房屋」，與事實不符。
    四、系爭土地之房屋曾經鈞院於七十八年間及八十四年間先後二次至現場勘測，
        二次測量結果相同，故鈞院八十四年度重訴字第五四三號案件乃依據鈞院七
        十八年度訴字第二七五四號案件測量結果為調整租金的判決。而本件鈞院於
        九十年間至現場勘測，測量結果被告違約改建房屋之位置及面積與上開二次
        測量結果不符，顯然被告係於八十四年以後趁原告不注意時違約改建。
    五、原告係於八十八年十二月十六日發現被告改建及增建房屋，乃立刻通知被告
        停止所有改建及增建的行為，原告未曾表示同意出租系爭土地及房屋。
  肆、證據：提出系爭土地登記謄本、台中縣稅捐稽徵處大屯分處八十八年地價稅繳
      款書影本暨房屋稅繳款書影本及鈞院七十八年度訴字第二七五四號民事判決影
      本各一份為證；並聲請本院向台中縣烏日鄉公所函詢被告己○○、戊○○所提
      出台灣省台中縣私有耕地租約書影本之真正，及向台中縣大里地政事務所函詢
      系爭土地之地目沿革。
乙、被告己○○、戊○○方面：
  壹、聲明：駁回原告之訴。
  貳、陳述：
    一、系爭土地係原告之亡父林阿華於六、七十年前出租給被告己○○、戊○○之
        亡父林金和，由林金和自行興建土造房屋居住，其後林金和死亡後，由被告
        己○○、戊○○繼續承租，原告即以不定期限將系爭土地出租於被告己○○
        、戊○○，雖原告表示系爭土地上之建物，係原告之父林阿華所有，自日據
        時代至今從未翻修整建，惟該屋現況所保留建材非日據時代之殘骸，而係於
        五十九年、八十二年間被告己○○、戊○○經原告同意所建之房屋。故原告
        之亡父林阿華雖為該屋之納稅義務人，但非該屋之起造人。
    二、且原告之亡父林阿華與被告己○○、戊○○之亡父林金和曾於三十八年一月
        一日就系爭土地訂有台灣省台中縣私有耕地租約書，不論系爭土地為建地或
        耕地，皆可證明被告己○○、戊○○之亡父林金和自始係向原告之亡父林阿
        華承租系爭土地而非其上建物。
    三、又該屋為土塊造，日久毀損，被告己○○於八十二年間得到原告同意自己出
        資修建，始有鈞院八十四年度重訴字第五四三號民事判決主文所載承租土地
        面積使用狀況。詎九二一大地震致被告己○○所有房屋六分之一面積毀損，
        因被告己○○從事農業勞務工作，不諳文字，為顧及被告己○○生命及財產
        安全，故部分依目測施工，修建毀損之處，況且現場尚留未拆除部分達總面
        積百分之六十，何來原告所說全部拆除之有。再者，被告己○○之父當年係
        向原告之父訂立耕地三七五租約，其後因未續訂租約，而延續今日之不定期
        限租賃系爭土地。
  參、證據：提出現場相片、被告己○○、戊○○之父日據時代戶籍謄本及光復後除
      戶謄本各一份。
丙、被告丁○○方面：
  壹、聲明：駁回原告之訴。
  貳、陳述：
    一、租用建築房屋之基地，非有土地法第一百零三條所列各款情形之一，出租人
        不得收回，縱該地上所建之屋因故滅失，而租用基地之契約要未失其存在，
        承租人仍得申請重建，且其申請重建之屋，除契約別有約定者從其約定外，
        不問是否與原狀相符，出租人均負有同意重建之義務；又土地法為民法之特
        別法，．．．租用建築房屋之基地，．．．縱該土地上之房屋因故滅失，而
        租用基地之契約，若未合法終止，契約之效力仍續存在，承租人仍得使用基
        地申請重建房屋；最高法院五十一年台上字第二九八七號判例及八十四年度
        台上第一六二五號判決著有明文。
    二、本件原告前以被告丁○○之叔公林丁丑（即被告丁○○之前手）向其承租系
        爭基地為由，對之提起給付租金訴訟；而於前案訴訟中，原告對於被告丁○○之前手即林丁丑，係以不定期租賃方式向其承租系爭土地之事實，均不爭
        執且自認在案，此觀鈞院七十八年度訴字第二七五四號判決及台灣高等法院
        台中分院七十九年度上易字第二一○號判決理由即明。而今原告於起訴狀中
        亦自陳被告丁○○係承受林丁丑之地位繼續承租，則被告丁○○與原告間，
        同係以不定期租賃方式承租系爭土地之事實，要無疑義。換言之，本件被告
        丁○○確屬租用建築房屋之基地，而非租用房屋，應可確定。詎料，原告卻
        於本件訴訟中推翻前詞，改以「房屋租賃」為由欲消滅兩造之租賃關係，其
        前後說詞矛盾叢生，實無足憑信。
    三、再者，原告另稱被告丁○○擅自拆除地上建物，加蓋違建．．．，並據此認
        為兩造租賃關係已消滅等情，應屬誤會。蓋：
      (一)系爭基地上原有之建物，因遭逢九二一地震之肆虐，屋毀倒塌不堪居住，被
        告丁○○不得已乃以簡易之鐵皮磚塊搭建房屋，讓全家得有遮陽蔽雨之處所
        ，此純係因不可抗力之因素導致建物滅失，實非被告丁○○擅自拆除所致。
        且因兩造之租賃關係既為租用建築房屋基地，揆諸前揭最高法院五十一年台
        上字第二九八七號判例所示，縱然地上建物因故滅失，則其租用基地之契約
        並未消滅，出租人本應負有同意重建之義務才是。申言之，在兩造基地契約
        存在之前提下，被告丁○○縱或未得出租人同意而在基地上重建房屋，亦無
        違反兩造之租賃契約可言。是本件原告以被告丁○○未得其同意為藉口，執
        稱雙方租賃契約已消滅乙詞，顯屬無由。
      (二)況且原告謂其八十九年六月發現被告丁○○有重建乙事，並未立即表示反對
        ，反是於八十九年十二月十六日致函被告丁○○三人，並研擬二種方案供被
        告三人採擇，而事實上，被告丁○○亦曾以電話向原告表示，願以第一方案
        解決，而原告亦表示同意繼續承租。顯見原告對兩造之租賃契約，從未有終
        止之意，自無可能有合法終止契約之意思表示存在。基此，參諸前揭最高法
        院八十四年度台上第一六二五號判決意旨，兩造租賃契約既未合法終止，契
        約效力當然繼續存在，則被告丁○○使用基地重建房屋，更無任何違約情事
        可言。
    四、又被告丁○○自從承租系爭土地後，為避免事務繁忙誤遲交付租金，均預繳
        大筆租金供原告按期扣繳，故從未發生給付遲延情事。而原告於八十九年六
        月二十日突然退還被告丁○○溢繳之租金，被告丁○○不得已乃將上開租金
        提存鈞院提存所，以代清償。今被告丁○○既無積欠租金達二年以上，也無
        其他任何違約情事，依土地法第一百零三條之規定，原告自不得收回土地。
  參、證據：提出現場相片、原告書信影本二份、提存書影本及提存通知書影本各一
      份為證。
丁、本院依職權調取本院七十八年度訴字第二七五四號民事案卷及八十四年度重訴字
    第五四三號民事案卷。
    理　　由
一、本件原告主張：原告以不定期租賃之方式，分別將其所有系爭土地如附圖(二)所示
    編號８、９及其上建物（門牌號碼為台中縣烏日鄉○里村○○路五號）出租予被
    告己○○；如附圖(二)所示編號２、１０、１１其上及建物（門牌號碼亦為台中縣
    烏日鄉○里村○○路五號）出租予被告戊○○；如附圖(二)所示編號１５及其上建
    物（門牌號碼亦為台中縣烏日鄉○里村○○路五號）出租予被告丁○○。原告於
    八十九年六月間發現被告竟各擅自將向原告承租之上開建物拆除，然後各在上開
    土地興建違建，被告所持理由乃上開建物因九二一大地震而損壞，其損壞程度已
    達不堪使用之程度，故將之拆除重建，依最高法院八十五年度台上字第二一○八
    號判例意旨，被告各向原告承租之上開建物既均已不堪使用，則兩造間之租賃契
    約應即消滅。且被告不遵照系爭租賃物之使用方法，並在未通知原告之情形下自
    行將所承租房屋全部拆除，並隨意興建房屋，被告之行為應有違土地法第一百條
    第五款及民法第四百三十八條規定，原告自得依法終止兩造之租約，並請求被告
    拆屋還地等語。被告則均以：被告均係向原告承租系爭土地，而非其上建物，該
    建物係被告之前手所建，後因九二一大地震，該建物毀損不堪居住，被告始在原
    地重建房屋居住；且被告並無土地法第一百零三條所列各款情形之一，原告自無
    權收回系爭土地等語置辯。
二、本件系爭土地為原告所有，而系爭土地上原來建物為未經保存登記之房屋，因九
    二一大地震而毀損，及兩造間就系爭租賃物有不定期之租賃關係，被告至今皆無
    欠租之情事，又系爭租賃物原係原告之亡父林阿華分別出租予被告之前手即被告
    己○○、戊○○之亡父林金和及被告丁○○之叔公林丁丑，其後由兩造各自繼受
    其前手之地位而續訂系爭租約等事實，業據原告提出系爭土地登記謄本一份為證
    ，且為兩造所不爭執，應堪信為真實。惟兩造就本件不動產租賃之標的物究為系
    爭土地或其上建物，爭執甚烈，應先予究明。經查：
  (一)本件原告主張系爭土地上原來建物原為原告之亡父林阿華所建並分別出租予被告
    之前手云云，為被告所否認，而原告僅提出系爭原來建物房屋稅繳款書影本為證
    。觀諸該房屋稅繳款書之納稅義務人雖記載為原告之亡父林阿華，惟該稅籍資料
    尚不足以證明原告之亡父林阿華即為系爭原來建物之原始起造人即所有權人。此
    外，原告未能舉證以實其說，故原告主張系爭原來建物係其亡父林阿華所建並分
    別出租予被告之前手乙節，尚難採信。
  (二)本件被告己○○、戊○○辯稱：原告之亡父林阿華與被告己○○、戊○○之亡父
    林金和曾於三十八年一月一日就系爭土地訂有台灣省台中縣私有耕地租約書，可
    見被告己○○、戊○○之父林金和自始係向原告之亡父林阿華承租系爭土地等語
    ，並提出該台灣省台中縣私有耕地租約書影本一份為證。而本院依原告聲請向台
    中縣烏日鄉公所調取該台灣省台中縣私有耕地租約書之原本，經核對與被告己○○、戊○○所提影本之內容相符，復有該公所九十一年一月二十一日烏鄉民字第
    ０９１０００１０５３號函一份附卷可稽，應認該私有耕地租約書為真正。雖依
    台中縣大里地政事務所函檢附系爭土地登記沿革資料所示，系爭土地自三十五年
    重劃前至今之地目皆為「建地」，無耕地三七五減租條例之適用，惟原告之亡父
    林阿華既與被告己○○、戊○○之亡父林金和曾於三十八年一月一日就系爭土地
    訂有私有耕地租約書，益見原告之亡父林阿華與被告己○○、戊○○之亡父林金
    和應係就系爭土地而非其上原來建物訂有租約。其後，原告與被告己○○、戊○○之父親均死亡後，原告與被告己○○、戊○○即各自繼受其亡父之地位再就原
    來租賃標的物新訂不定期租賃契約，是原告與被告己○○、戊○○應亦係就系爭
    土地訂立租約。
  (三)又原告曾於七十八年八月十四日起訴請求調整被告己○○、戊○○及訴外人林丁
    丑系爭租賃物之租金，經本院以七十八年度訴字第二七一四號案件審理，而被告
    己○○、戊○○於七十八年九月七日言詞辯論時稱：「調整的太高，房屋是我蓋
    的」等語（詳該案卷第二十三頁）；被告己○○、戊○○及訴外人林丁丑復於七
    十八年九月十八日言詞辯論時稱：「原告要調高租金不同意，因設施都是我們自
    己做的」等語（詳該案卷第二十八頁反面及第二十九頁）。其後原告再於八十四
    年十二月十四日起訴請求調整被告己○○、戊○○等人系爭租賃物之租金，經本
    院以八十四年度訴字第五四三號案件審理，依該案卷內起訴狀說明和事實欄係記
    載「烏日鄉○里段７５８地號土地為原告所有之土地．．．原告將此筆土地的一
    部分２１１６平方公尺以不定期租約的方式出租於被告等．．．」等語，且被告
    己○○、戊○○亦於八十五年三月二十日具狀稱：「．．．而被告等租用系爭土
    地或供居住，或供．．．」等語，均經本院依職權調閱上開二案卷查明屬實。可
    見原告及被告己○○、戊○○、被告丁○○之前手林丁丑於前案審理時即表示系
    爭租賃物為系爭土地而非其上建物。
  (四)綜上所述，兩造間系爭租賃物為系爭土地而非其上建物，應可認定。
三、而有關基地租賃，土地法第一百零二條至第一百零五條設有規定，因係民法之特
    別法，應優先適用。按「租用建築房屋之基地，非因左列情形之一，不得收回：
    一、契約年限屆滿時。二、承租人以基地供違反法令之使用時。三、承租人轉租
    基地於他人時。四、承租人積欠租金額，除以擔保現金抵償外，達二年以上時。
    五、承租人違反租賃契約時。」土地法第一百零三條定有明文。再按「租用建築
    房屋之基地，非有土地法第一百零三條所列各款情形之一，出租人不得收回，縱
    該地上所建之房屋因故滅失，而租用基地之契約要未失其存在，承租人仍得申重
    建，且其申請重建之屋，除契約別有約定者從其約定外，不問是否與原狀相符，
    出租人均負有同意重建之義務。」又按「土地法為民法之特別法，土地法規定，
    租用建築房屋之基地，非有土地法第一百零三條所列各款情形之一，出租人不得
    收回。故縱該土地上之房屋因故滅失，而租用基地之契約，若未合法終止，契約
    之效力仍續存在，承租人仍得使用基地申請重建房屋。」最高法院分別著有五十
    一年台上字第二九八七號民事判例及八十四年度台上第一六二五號民事判決可資
    參照。本件被告辯稱其並無土地法第一百零三條所列各款情形之一，亦為原告所
    不爭執，應堪信為真實。惟系爭土地上原來建物已因九二一大地震而毀損，被告
    縱事前未通知原告而自行拆除重建目前現有建物，揆諸首揭說明，被告亦無土地
    法第一百零三條所列各款情形之一。從而，原告依土地法第一百條第五款及民法
    第四百三十八條之規定，終止系爭租賃契約，請求被告三人分別拆除系爭土地上
    如附圖(一)所示編號Ｂ、Ａ、Ｅ、Ｃ、Ｄ之建物，將上開土地返還原告，為無理由
    ，應予駁回。
四、本件判決基礎已臻明確，兩造其餘攻擊防禦方法及舉證，核與判決無影響，爰不
    另一一論述，併此敘明。
五、據上論結，本件原告之訴為無理由，依民事訴訟法第七十八條判決如主文。
中　　　華　　　民　　　國　　九十一　　年　　　三　　　月　　　七　　　日
                              臺灣臺中地方法院民事第四庭
~B法　　　官　許秀芬
右為正本係照原本作成
如不服本判決，應於判決送達後二十日內，向本院提出上訴狀。
中　　　華　　　民　　　國　　九十一　　年　　　三　　　月　　　七　　　日
~B法院書記官　孫曉鳳
